臺灣臺北地方法院民事判決　　　　　　　99年度訴字第2850號
原　　　告　盧火木
訴訟代理人　陳欽賢律師
複　代理人　梁育純律師
　　　　　　周嬿容律師
被　　　告　旺旺友聯產物保險股份有限公司
法定代理人　洪吉雄
訴訟代理人　柯慶華
　　　　　　廖世昌律師
複　代理人　白佩鈺律師
上列當事人間給付保險金事件，本院於民國一百年七月七日言詞
辯論終結，判決如下：
    主  文
原告之訴及假執行之聲請均駁回。
訴訟費用由原告負擔。
    事實及理由
壹、程序方面：
    被告旺旺友聯產物保險股份有限公司（下稱旺旺產險公司）
    之法定代理人原為何國華，嗣於本件訴訟繫屬後變更為洪吉
    雄，變更後之法定代理人洪吉雄業於100年6月30日提出書狀
    聲明承受訴訟，並有公司變更登記表在卷可稽（詳本院卷第
    204頁至第208頁），核無不合，應予准許。
貳、實體方面：
一、原告起訴主張：原告及債權讓與之原債權人（詳本院卷第31
    、32頁，第42、43頁，第47、48頁，第53、54頁，第58頁，
    第62頁，第66、67頁，第75頁至第80頁），為97年6、7月間
    向訴外人旭茂旅行社股份有限公司（下稱旭茂旅行社）訂購
    如附件1所示行程之旅客（詳本院卷第19頁至第30頁，第33
    頁至第39頁，第44頁至第46頁，第49頁至第52頁，第55頁至
    第57頁，第59頁至第61頁，第63頁至第65頁，第68頁至第75
    頁），惟訴外人旭茂旅行社之負責人吳柏堯，於97年6月間
    因病住院，致已承攬之旅遊團體有未能成行或無法完成全部
    行程即保險事故發生之情。然訴外人旭茂旅行社曾向被告旺
    旺公司投保旅行業履約保證保險（下稱系爭履約保證保險）
    ，保單編號為006TTPBA000153號，保險期間自96年11月20日
    起至97年11月20日止，保險金額計新臺幣（下同）2800萬元
    （詳本院卷第104頁），前開債權讓與之原債權人為訴訟之
    便，並均將債權讓與原告，原告爰以被保險人地位依系爭保
    證契約之約定，一併請求被告等給付前開保險金及遲延利息
    等語；聲明：(一)被告旺旺產險公司應給付原告165萬6680元
    及自99年6月25日起至清償日止，按年息10％計算之利息。
    (二)願供擔保請准宣告假執行。
二、被告則以：首就原告提出之旅遊契約，否認如附件2所示；
    次依系爭履約保證保險（甲式）基本約款（下稱系爭基本約
    款）第二條第一項、第四條第二款、第三款約定：「要保人
    於保險期間內，向被保險人收取團費後，因財務問題而無法
    履行原訂旅遊契約使所安排或組團之旅遊無法啟程或完成全
    部行程，致被保險人全部或部分團費遭受損失，本公司依本
    保險契約之約定對被保險人負賠償責任。」、「二、被保險
    人：只任何參加要保人所安排或組團旅遊，經要保人載明於
    團員名冊，且與要保人訂定旅遊契約並向要保人繳交團費之
    個別旅客。三、財務問題：指要保人之所有資產不足以清償
    債務，並遭中央觀光主管機關勒令停業或撤銷旅行業執照者
    。」是被保險人依旅行社履約保證保險條款向保險人請求給
    付保險金，須該旅行社之資產不足以清償債務，且遭中央觀
    光主管機關勒令停業或撤銷旅行業執照者，始得向保險人請
    求保險金。惟本件要保人旭茂旅行社係於97年7月15日，經
    股東會通過，向主管機關台北市政府申請解散登記，主管機
    關台北市政府於函覆旭茂旅行社之回函中，並指示旭茂旅行
    社應於解散後向權責單位公司登記所在地轄屬法院洽辦清算
    程序，且依經濟部商業司公司登記資料所示，旭茂旅行社業
    經解散並已清算完結，均足證旭茂旅行社並無所謂公司財產
    不足清償其債務之情形。故原告無法據此向被告請求給付保
    險金等語抗辯。並聲明：(一)原告之訴駁回。(二)如受不利判決
    願以現金或等值之中央政府建設公債供擔保免於假執行。
三、兩造不爭執事項：
    訴外人旭茂公司曾向被告公司投保旅行業綜合保險，保險期
    間自96年11月20日起至97年11月20日止，保險項目含旅行業
    履約保證保險（詳本院卷第104頁）。
四、得心證之理由：
    原告主張訴外人旭茂公司未能依約出團，屬系爭履約保證保
    險所承保之範圍，被告自應依系爭履約保證保險之約定給付
    保證保險金等情，為被告所否認，並以前揭情詞置辯。故本
    件之爭點厥為：(一)系爭基本約款是否僅內部文件，依消費者
    保護法（下稱消保法）第14條規定應不構成契約之一部，而
    對原告不生效力？(二)如系爭基本約款為系爭保證保險契約之
    一部，則系爭基本約款第2條第一項集第4條第3項是否有依
    保險法第54-1條及消保法第12條規定而無效之情？(三)本件訴
    外人旭茂公司未能依約出團，嗣並經股東會決議解散之情事
    ，是否仍為系爭保證保險承保範圍？茲就本件之爭點析述如
    后：
  (一)首按，消保法第14條固規定：定型化契約條款未經記載於定
    型化契約中而依正常情形顯非消費者所得預見者，該條款不
    構成契約之內容等語，然本件系爭履約保證保險之要保人實
    為訴外人旭茂旅行社，換言之，系爭履約保證保險實係存於
    訴外人旭茂旅行社與被告旺旺公司之間，原告僅係基於被保
    險人地位起訴請求被告給付保證金，故僅能於訴外人旭茂旅
    行社締約範圍內所得主張之內容為請求，先予敘明。次查，
    系爭基本約款經主管機關行政院金融監督管理委員會完成備
    查，且各產物保險公司之旅行業履約保證保險條款均屬相同
    ，而非得由被告公司擅自增訂；尤有甚者，此等公開資訊亦
    得於被告公司網站查詢，則原告稱保險條款為被告公司內部
    文件，非要保人旭茂旅行社所得預見云云，顯非可採。蓋相
    較於一般消費大眾，要保人旭茂旅行社係對此類保險更為熟
    稔、仔細之企業經營者，未予詳究約款內容已屬未合常情，
    遑論草率簽署未付任何條款之要保書，更屬殊難想像。況縱
    被告於簽訂要保書時未附系爭基本約款，此等約款亦經被告
    以顯著之方式，公告其內容於被告公司網站，則是否係要保
    人所不得預期發見，亦難採信，是原告主張系爭基本約款非
    屬保險契約之一部，顯有未洽。
  (二)次按保險契約中有左列情事之一，依訂約時情形顯失公平者
    ，該部分之約定無效：１、免除或減輕保險人依本法應負之
    義務者。２、使要保人、受益人或被保險人拋棄或限制其依
    本法所享之權利者。３、加重要保人或被保險人之義務者。
    ４、其他於要保人、受益人或被保險人有重大不利益者；又
    按定型化契約中之條款違反誠信原則，對消費者顯失公平者
    ，無效，保險法第54條之1、消費者保護法第12條第1項分別
    定有明文。原告另主張系爭基本約款第二條第一項及第四條
    第三款之約定加重原告責任，不僅顯失公平，亦違反誠信原
    則，故違反保險法第54條之1、消費者保護法第12條規定，
    亦屬無效云云。然查，保險公司基於風險控管及危險分擔考
    量，與契約相對人約定特定情形屬不保項目而排除在保險範
    圍之外，自有其必要性：保險契約為最大誠信契約，保險契
    約所承保之危險，必係因不可預料或不可抗力之事故所致，
    此觀保險法第1條之規定自明，若保險事故之發生與否係繫
    於要保人之意思決定，如此之保險契約已不具誠信。而保險
    契約之承保範圍係經保險人所評估之風險範圍，以風險發生
    機率之統計與保險金額及保險費經精算之結果做為承保範圍
    之限定。是本項保險為政策保險，承保範圍及保險金額均由
    觀光主管機關所訂定，非被告能自行免除或減輕自己責任，
    或使被保險人拋棄或限制其權利。又界定旅行社須發生「所
    有資產不足以清償其債務，並遭中央觀光主管機關勒令停業
    或撤銷旅行業執照者」方屬承保範圍內之保險事故，亦未對
    要保人或被保險人有重大不利益，準此，系爭基本約款第二
    條第一項、第四條第三款內容應屬有效，已堪認定。
  (三)交通部觀光局雖於97年6月17日以觀業字第0973001373號函
    （詳本院卷第16、17頁），通知訴外人旭茂旅行社「貴公司
    向旅客收取旅遊費用後，未能提供旅遊服務，損害旅客權，
    應於文到3個月內改善旅行業務之經營，並向本局提出改善
    計劃」、「貴公司財務狀況不良…收取團費後未能依約完成
    服務…」等語，惟被保險人依旅行社履約保證保險條款向保
    險人請求給付保險金之保險事故，須該旅行社之資產不足以
    清償債務，且遭中央觀光主管機關勒令停業或撤銷旅行業執
    照者，始得向保險人請求保險金已如前述，是系爭保險事故
    是否發生，詳述如下：
  1.觀光局於前開函文中，並未公告廢止旭茂旅行社之旅行業執
    照，則其所謂財務狀況不良，究僅係指旭茂旅行社未支付團
    費予廠商之行為而言，或係指公司財產不足清償其債務之情
    形，顯有疑問。
  2.且查，訴外人林福禎參加旭茂旅行社昆明大麗旅行行程，因
    旭茂旅行社未支付當地旅行社團費，自行代墊團費返國一案
    ，訴外人前向財團法人保險事業發展中心申請理賠調處，然
    經該會調查後，亦認為旭茂旅行社係股東決議解散，並非公
    司財產不足清償其債務遭廢止執照，訴外人額外支出費用並
    非系爭保險契約之承保範圍，不符合保險契約所約定之給付
    要件（詳本院卷第116頁），益徵原告主張系爭保險事故發
    生一節，難以採信。
  3.再者，訴外人旭茂旅行社之資產究否不足以清償債務，非無
    疑問，已如前述，惟其經觀光局通知後，即經股東會決議解
    散，與遭中央觀光主管機關勒令停業或撤銷旅行業執照者顯
    有不同，此與系爭約款第四條第三款之約定不同，是自不得
    向保險人請求給付保險金。然旭茂旅行社縱經解散，其於清
    算期間，原告及原債權人如認因系爭旅遊契約受有損害，尚
    得向清算人申報債權以獲清償，原告等人之權利，亦得受到
    保障，一併敘明。
  4.末查，履約保證保險契約並非漫無界線擴大保險人之義務，
    倘若僅要保人（旅行社）有債務不履行之情事發生者，即要
    求保險公司負一切給付保險金責任者，顯係超越保證保險之
    契約本質，更可能使旅行社主導系爭損害之發生，而有道德
    危險之情形存在，顯非保險之本質及目的。故旅行社履約保
    證保險始設計需旅行社之資產不足以清償負債時，且又經中
    央觀光主管機關勒令停業或撤銷旅行業執照者，始符合對價
    衡平性，亦避免道德危險之發生。本件旅行業履約保證保險
    之系爭基本約款，約定須旅行社之所有資產不足以清償其債
    務，並遭中央觀光主管機關勒令停業或撤銷旅行業執照者，
    自然在避免旅行社收取團費後，有能力卻拒不履行旅遊契約
    ，欲令保險人概括承受旅行社所欠下之團費債務，今旭茂旅
    行社即為此種情形，該公司以其總經理罹病即擅自停止支付
    費用予大陸旅行社，惟同時總經理之子卻仍繼續收取客戶之
    團費，足見並未出現所謂財務之問題，嗣股東自行決議解散
    公司，解散時又未依主管機關之指示進行清算，亦未將已收
    取之團費退還旅客，其始終未有資產不足清償債務之情事，
    徒以解散公司欲使被告概括承受其所欠下之團費債務，顯然
    自行擴大保險契約之當初立約時保險人所評估之風險範圍，
    超出本保險契約立約之本旨，意即只要旅行社自行決定是否
    經營，即足以變更保險契約承保範圍，如此，顯然有違風險
    誠信及對價衡平，並有涉及道德風險之嫌。
  (四)綜上，系爭保險事故難認成就，是原告自無法依系爭履約保
    險契約之約定向被告請求系爭保險金，已堪認定。
五、從而，原告依系爭履約保證保險之約定，請求被告給付保險
    金165萬6680元及自99年6月25日起至清償日止之法定遲延利
    息，即屬無理由，應予駁回。原告之訴既經駁回，其假執行
    之聲請亦失所附麗，併應駁回。
六、本件事證已臻明確，兩造其餘主張陳述及所提證據，經審究
    認無礙勝負之判斷，爰不一一論列，附此敘明。
七、據上論結，原告之訴為無理由，依民事訴訟法第78條，判決
    如主文。
中    華    民    國    100    年    7    月    21    日
                  民事第五庭   法  官  洪純莉
以上正本係照原本作成。
如對本判決上訴，須於判決送達後20日內向本院提出上訴狀。如
委任律師提起上訴者，應一併繳納上訴審裁判費。
中    華    民    國    100    年    7    月    21    日
                               書記官  邱美嫆